【裁判字號】    97,台上,6647
【裁判日期】    971219
【裁判案由】    偽造文書
【裁判全文】
最高法院刑事判決            九十七年度台上字第六六四七號
上  訴  人  台灣高等法院檢察署檢察官
上  訴  人
即  被  告  甲○○
            乙○○
共      同
選任辯護人  李詩皓律師
            景玉鳳律師
上列上訴人等因被告等偽造文書案件，不服台灣高等法院中華民
國九十五年五月二日第二審判決（九十五年度上訴字第一四０號
，起訴案號：台灣板橋地方法院檢察署九十三年度偵字第一九五
二四號），提起上訴，本院判決如下：
    主  文
原判決撤銷，發回台灣高等法院。
    理  由
本件原判決認定：上訴人即被告甲○○、乙○○（下稱被告等二
人）係夫妻，分別係台北縣中和市○○路六十五號一樓美彩股份
有限公司（下稱美彩公司）之董事長、副總經理。美彩公司於民
國九十一年一月十六日，已由原董事長劉耀龍變更為甲○○，並
向經濟部中部辦公室變更登記，非經劉耀龍之同意，不得再使其
繼續擔任美彩公司或甲○○向銀行借款之連帶保證人。詎被告等
二人竟基於共同及概括之犯意，由甲○○將之前劉耀龍擔任美彩
公司董事長期間交其所保管之印鑑章，交予乙○○，由乙○○連
續於九十二年四月十七日在甲○○為借款人之華南商業銀行埔墘
分行（下稱華南銀行）３Ａ一般循環性貸款借款契約書，連帶保
證人欄、對保欄及條款內容欄上，及於同年十月二十九日、同年
十月三十日分別在美彩公司為借款人之彰化商業銀行光復分行（
下稱彰化銀行）借據，連帶保證人欄、條款內容欄上，盜蓋劉耀
龍之印章，並偽簽其姓名，以劉耀龍為連帶保證人偽造上述私文
書，詳如原判決附表所示，分別向上開銀行辦理借款展期，交予
銀行之承辦人而行使之，足生損害於劉耀龍及華南銀行、彰化銀
行等情。因而撤銷第一審之科刑判決，改判論被告等二人以共同
行使偽造私文書，足以生損害於他人罪，各處有期徒刑陸月，並
均諭知易科罰金之折算標準，及為相關從刑之諭知，固非無見。
惟查：（一）客觀上為法院認定事實及適用法律之基礎之證據雖
已調查，而其內容未明瞭者，即與未經調查無異，如遽行判決，
仍屬應於審判期日調查之證據而未予調查。原判決事實認定：美
彩公司於九十一年一月十六日起，已由原董事長即告訴人劉耀龍
變更為甲○○，並向經濟部中部辦公室變更登記，非經告訴人之
同意，不得再使其繼續擔任美彩公司或甲○○向銀行借款之連帶
保證人。詎被告等二人竟基於共同及概括之犯意，於九十二年四
月十七日、同年十月二十九日、同年十月三十日連續在美彩公司
為借款人之彰化銀行借據、連帶保證人欄、條款內容欄上，盜蓋
告訴人之印章，並偽簽其姓名，以告訴人為連帶保證人等情。惟
卷附九十一年四月三日華南銀行金融卡（往來卡）貸款借款契約
書及同年十月三十日之一千四百萬元之美彩公司為借款人之彰化
銀行借據上之連帶保證人欄上亦有告訴人之印文及署押，且該簽
發之日期，均在美彩公司於九十一年一月十六日，變更董事長即
告訴人名義之後（見第一審卷(一)第二一九、二三九頁），況告訴
人於九十四年十月十一日之刑事補充告訴理由狀(七)及同年十一月
二十二日之刑事聲請上訴狀均已主張該部分之其印文及署押亦屬
偽造等情（見第一審卷(二)第一七六頁、原審卷第十二頁）。如原
判決之認定屬實，被告等二人自九十一年一月十六日，變更美彩
公司之董事長為甲○○後，即有盜用告訴人印鑑章及偽造告訴人
署押之犯行，則上開九十一年四月三日及同年十月三十日之借據
等文件上之告訴人之印文及署押，是否亦為偽造，如係偽造，是
否與起訴部分有刑法修正前之連續犯關係，為起訴效力所及？而
如該部分並非偽造，被告等二人於原審既一再否認起訴部分之事
實，得否為被告等二人之有利佐證？此既關係被告等二人有無上
述犯行之認定，為發見真實及維護公平正義，自有依卷內資料詳
查釐清之必要，原審未遑究明，且就上開未起訴部分，並未說明
其取捨之心證理由，遽行判決，即有證據調查未盡及判決理由不
備之違法。（二）科刑判決所認定之事實，與其所採用之證據不
相適合，即屬證據上之理由矛盾，其判決當然為違背法令。又有
罪之判決書，對於被告有利之證據不採納者，應說明其理由，為
刑事訴訟法第三百十條第二款所明定，故有罪判決書對於被告有
利之證據，如不加以採納，必須說明其不予採納之理由，否則即
難謂無判決不備理由之違法。原判決雖說明：「告訴人於彰化銀
行簽訂九十一年十月二十一日擔保透支契約及九十二年十月七日
擔保（質押）透支契約對保時，依前述個別商議條款，本無須告
訴人親自為之，但告訴人仍親自簽名、捺印，則足見告訴人於不
擔任美彩公司董事長職務後，對於美彩公司之借款債務延展是否
有同意續任保證人，明確加以考量選擇，如同意則親自為之，而
被告辦理本件如附表所示借款契約及借據時，並未通知告訴人徵
求同意，且於告訴人前已表示不再同意之情況下，擅自私下為之
，尤足證其有偽造文書罪之犯意。」等旨（原判決第四頁倒數第
八行至第五頁第四行）。惟證人即彰化銀行承辦人員林淑貞於第
一審法院審理時證稱：「（問：是否向劉耀龍查明或確認他的意
願？）因為當時是乙○○跟我講劉耀龍可不可以不要擔任連帶保
證人，但劉耀龍還是親自來銀行對保，劉耀龍自己來簽名，而且
有提供不動產作為擔保，劉耀龍到九十二年底時，曾經到我們銀
行來表示，他不願意當連帶保證人，我們告訴他說若不想當連帶
保證人的話，可以給我們存證信函說明，但是後來劉耀龍並沒有
寄給我們存證信函」「（問：你剛剛陳述附件七、八、十、十一
劉耀龍本人不用來對保？）是的」「（問：為何他還是來對保？
）因為有一次要簽附件九之擔保透支契約，劉耀龍親自開車來銀
行對保，我們銀行對保，一定要對保人親自來，或他們不方便，
我們銀行會親自派人去辦理」「……另外劉耀龍曾經在我有一次
請假時，親自到銀行，我的業務代理人告訴我說劉耀龍不願意擔
任保證人，但是劉耀龍對他所簽訂的契約內容都沒有否認過，這
是我所記得的。」「他看過書面資料上的簽名都沒有表示什麼…
…」等語（見第一審卷(一)第一九０至一九一頁）。如所證屬實，
告訴人於彰化銀行簽訂之九十一年十月二十一日擔保透支契約及
九十二年十月七日擔保（質押）透支契約（見第一審卷(一)第二一
六至二一七頁附件六及二二０至二二二頁附件九），乃屬彰化銀
行須親自對保之契約，故如本人不便前來，銀行仍會派人前往辦
理與本人對保，此與上開附件七、八、十、十一借據（見第一審
卷(一)第二一八、二一九、二二三、二二四頁）之換約簽署，無須
再由本人親自對保之方式不同，原判決認定擔保（質押）透支契
約依其與銀行簽訂之個別商議條款，無須告訴人親自簽署等情，
與所採用之證據顯不相適合，已有證據上理由矛盾之違法。且依
林淑貞所述，乙○○向林淑貞提及告訴人希望不要擔任連帶保證
人後，告訴人至九十二年十月七日時，仍然有同意擔任連帶保證
人之情形，並提供不動產作為擔保，而於看過書面資料上的簽名
都沒有表示意見。應於被告等二人有利，原判決對該有利被告等
二人之證言，究竟如何不足採取，未說明其取捨之心證理由，遽
行判決，亦有判決理由不備之違法。以上或為檢察官上訴意旨所
指摘，或為本院得依職權調查之事項，且被告等二人亦具狀表示
不服，應認原判決有撤銷發回之原因。
據上論結，應依刑事訴訟法第三百九十七條、第四百零一條，判
決如主文。
中    華    民    國  九十七  年   十二   月   十九   日
                      最高法院刑事第三庭
                          審判長法官  林  增  福
                                法官  張  清  埤
                                法官  陳  世  雄
                                法官  蔡  國  在
                                法官  黃  梅  月
      本件正本證明與原本無異
                                      書  記  官
中    華    民    國  九十七  年   十二   月  二十六  日
                                                      Ｒ


司法院資訊處製作；財團法人民間司法改革基金會備份。
